ACORDAO-COMPLETO-2385822

ACÓRDÃO 531/2020 ATA 1/2020 - PRIMEIRA CÂMARA

VISTOS, relatados e discutidos estes autos de Tomada de Contas Especial instaurada pela Fundação Nacional de Saúde, em desfavor de Marcírio Ferreira de Souza, e de Ozano Alves Costa, em razão do atesto de nota fiscal e do pagamento sem a entrega total dos serviços e materiais objeto do Contrato 40/2002,
ACORDAM os Ministros do Tribunal de Contas da União, reunidos em sessão da Primeira Câmara, diante das razões expostas pelo relator, em:
9.1. considerar revel a empresa Tricone Construtora Ltda., para todos os efeitos, com fundamento no art. 12, § 3º, da Lei 8.443/1992, dando-se prosseguimento ao processo;
9.2. rejeitar as alegações de defesa de Marcírio Ferreira de Souza;
9.3. julgar irregulares as contas da empresa Tricone Construtora Ltda. e de Marcírio Ferreira de Souza, com fundamento nos arts. 1º, inciso I, 16, III, "c", 19 e 23, III, da Lei 8.443/1992, e condená-los, em regime de solidariedade, ao pagamento do débito de R$ 52.558,50, com a fixação do prazo de quinze dias, a contar das notificações, para que comprovem, perante o Tribunal  (art. 214, inciso III, alínea "a", do Regimento Interno do TCU) ,  o recolhimento da dívida ao Tesouro Nacional,  atualizada monetariamente e acrescida dos juros de mora, calculados a partir de (05/02/2003) até a data do recolhimento, na forma prevista na legislação em vigor; 
9.4. autorizar, desde logo, nos termos do art. 28, inciso II, da Lei 8.443/1992, a cobrança judicial das dívidas, caso não atendida à notificação; 
9.5. encaminhar cópia deste acórdão ao Procurador-Chefe da Procuradoria da República no Estado do Maranhão, nos termos do § 3º do art. 16 da Lei 8.443/1992, para adoção das medidas que entender cabíveis; 
9.6. dar ciência do inteiro teor desta deliberação à Funasa e aos responsáveis.

TOMADA DE CONTAS ESPECIAL. Tomada de Contas Especial instaurada pela Funasa, em razão do prejuízo causado por servidor público, no âmbito do Contrato n° 40/2002, celebrado com a empresa Tricone Construtora Ltda, para o fornecimento de serviços de instalação e estrutura pré-moldada para caixa d'água (PAD n° 25170.001063/2012-02).

Primeira Câmara

Fundação Nacional de Saúde.

3. Interessados/Responsáveis:
3.1. Interessado: Fundação Nacional de Saúde (26.989.350/0001-16)
3.2. Responsáveis: Marcírio Ferreira de Souza (XXX.512.963-XX); Ozano Alves Costa (XXX.463.953-XX); Tricone Construtora Ltda. - Me (04.931.710/0001-96).

13.1. Ministros presentes: Benjamin Zymler (na Presidência), Walton Alencar Rodrigues (Relator), Bruno Dantas e Vital do Rêgo.
13.2. Ministro-Substituto presente: Weder de Oliveira.

ACORDAO-COMPLETO-2485542

Acórdão 11289/2021 - Primeira Câmara

ACORDAO-COMPLETO-2565116

Acórdão de Relação 9377/2022 - Primeira Câmara

Acórdão de Relação

WALTON ALENCAR RODRIGUES

Adoto, como Relatório, a instrução do Auditor (peça 27) , que contou com a anuência do corpo diretivo da unidade técnica (peças 28 e 29) , bem como do Ministério Público junto ao TCU (peça 30) :
"1.	Trata-se de tomada de contas especial (TCE) instaurada pela Fundação Nacional de Saúde/Superintendência Estadual do Maranhão (Funasa/Suest/MA) , inicialmente em desfavor do Sr. Marcírio Ferreira de Souza, ex-servidor da entidade, e do Sr. Ozano Alves Costa, representante da empresa Tricone Construtora Ltda., em razão do atesto de nota fiscal e consequente pagamento do valor respectivo sem a entrega total dos serviços e materiais objeto do Contrato 40/2002, firmado entre a Funasa/MA e a referida empresa para fornecimento e serviços de instalação de conjuntos completos de reservatórios d'água elevados, compostos de estrutura pré-moldada em concreto arma-do e caixa d'água em fibra de vidro (peça 1, p. 196-212; peça 3, p. 249-257) .
HISTÓRICO
2.		A presente TCE originou-se pelo atesto (peça 1, p. 383) , por parte do Sr. Marcírio Ferrei-ra de Souza, na condição de fiscal do Contrato 40/2002, firmado entre a Funasa/MA e a empresa Tri-cone Construtora Ltda. (peça 1, p. 196-212 e 222) , da nota fiscal 002, no valor de R$ 96.750,00 (peça 1, p. 380 e 382) , sem a entrega total dos serviços e materiais estipulados no referido documento fis-cal, resultando no pagamento, em 5/2/2003, do valor integral do documento fiscal (peça 1, p. 386) , pelo que foi feita a glosa parcial das quantias correspondentes aos itens não realizados.
3.	O referido Contrato foi celebrado em 10/2/2002, pelo valor total de R$ 142.757,40, tendo por objeto o fornecimento e instalação de 27 conjuntos (kits) completos de reservatórios d'água ele-vados, destinados a 27 aldeias indígenas localizadas nos municípios maranhenses de Amarante, Barra do Corda, Arame, Zé Doca, Nova Olinda, Grajaú e Itaipava do Grajaú, sendo dezoito kits de 10.000 litros, três de 15.000 litros e seis de 20.000 litros (v. anexo II do edital da licitação, contrato e orça-mento proposto, peça 1, p. 139, 196-198 e 390) , cujos valores estão discriminados na tabela abaixo:
	Descrição dos componentes dos kits
	Kit 10.000L
	Kit 15.000L
	Kit 20.000L
	Total Geral

	Estrutura
	2.310,00
	2.310,00
	3.465,00
	-

	Frete
	500,00
	500,00
	500,00
	-

	Montagem
	350,00
	350,00
	350,00
	-

	Reservatório
	1.525,00
	2.200,00
	2.742,90
	-

	Valor unitário do kit
	4.685,00
	5.360,00
	7.057,90
	-

	Quantidade
	18
	3
	6
	27

	Totais
	84.330,00
	16.080,00
	42.347,40
	142.757,40

4.	De acordo com relatório de vistoria técnica realizado por servidores da Funasa, no perío-do de 17 a 24/1/2005 (peça 2, p. 217-232) , para atender a solicitação da comissão de processo admi-nistrativo disciplinar (PAD) , designada pela fundação para apurar os fatos (peça 1, p. 11) , a contrata-da havia instalado oito conjuntos (dois de 20.000 litros e seis de 10.000 litros) , que estavam em pleno funcionamento, porém em desacordo com o previsto na proposta aprovada, uma vez que haviam sido suprimidos um dos quatro pilares previstos para os sistemas com reservatórios de 20.000 litros e dois dos quatro pilares dos sistemas de 10.000 litros, assim como os respectivos blocos de fundação, sen-do que, por outro lado, os pilares executados possuíam seções superiores às previstas inicialmente (peça 2, p. 232, item 11) .
5.	A vistoria técnica acima também verificou que a empresa havia entregue dois reservató-rios de 20.000 litros, os quais estavam depositados no almoxarifado da Funasa/MA (peça 2, p. 232, item 9) . O item 3.1 do relatório final da comissão do PAD anota, ainda, que, em 26/1/2005, a empre-sa contratada entregou mais dois reservatórios de 15.000 litros, igualmente guardados no prédio da Funasa em São Luís/MA, como atestado em diligência (peça 2, p. 281 e 346) .
6.	Na apuração do débito, o tomador de contas deduziu do valor total da nota fiscal 002, R$ 96.750,00 (peça 1, p. 380 ou 382) , as importâncias de R$ 34.305,62 e R$ 9.885,80, referentes à instalação dos oito reservatórios e à entrega das quatro caixas d'água já mencionadas à Funasa, che-gando ao montante de R$ 52.558,58 (peça 3, p. 251, item 5) a ser restituído pelos responsáveis, con-soante exposto no aludido relatório de vistoria técnica e em explicação adicional contida nos itens 3 a 5 do relatório final da comissão do PAD (peça 2, p. 217-232 e 346-348) .
7.	No quadro abaixo, faz-se breve demonstrativo do débito apurado, destacando que a equi-pe da Funasa encarregada da vistoria técnica avaliou os conjuntos (kits) instalados pela empresa Tri-cone em valores menores do que os orçados, em razão de suas estruturas de concreto terem sido exe-cutadas em desacordo com o pactuado:
	Serviços executados e materiais entregues pela contratada
	Quant
	Orçado (R$) 
	Aplicado (R$) 

			Valor unit
	Valor total
	Valor unit
	Valor total

	Fornecimento e instalação de kit de 20.000L *
	2
	7.057,90
	14.115,80
	6.323,47
	12.646,94

	Fornecimento e instalação de kit de 10.000L *
	6
	4.685,00
	28.110,00
	3.609,78
	21.658,68

	Caixa d'água de 20.000L (material entregue) *
	2
	2.742,90
	5.485,80
	2.742,90
	5.485,80

	Caixa d'água de 15.000L (material entregue) **
	2
	2.200,00
	4.400,00
	2.200,00
	4.400,00

	Total (a) 
			52.111,60
		44.191,42

	Valor pago (b) 
					96.750,00

	Débito (itens não realizados) (b - a) 
					52.558,58

Nota: * Conforme Relatório de vistoria técnica realizada de 17 a 21 e 24/1/2005 (peça 2, p. 217-232) ;
** Conforme relato de diligência realizada em 2/2/2005 (peça 2, p. 281) .
8.	Em relação à data inicial para atualização do dano, a entidade instauradora definiu como sendo 17/1/2007 (peça 3, p. 251, item 5) , sem apresentar explicações para essa escolha, visto que a nota fiscal foi emitida e atestada em 30/12/2002 e paga em 5/2/2003 (peça 1, p. 380-383 e 386) .
9.	No que se refere ao PAD aberto para apurar os fatos acima, cabe informar que o processo culminou com a demissão, em 15/2/2007, do Sr. Marcírio Ferreira de Souza do quadro de pessoal do Ministério da Saúde (peça 3, p. 152) .
10.	A notificação do Sr. Marcírio Ferreira de Souza pelo tomador de contas se efetivou em 18/4/2012 com a Notificação/TCE/AUDIT/Portaria n° 0563 e respectivo aviso de recebimento (AR) juntados à peça 3, p. 162-164, tendo o responsável apresentado, por meio de advogado (procuração à peça 3, p. 180) , sua defesa, conforme o documento à peça 3, p. 172-178. A defesa do responsável foi analisada e refutada no item 7 do relatório de TCE (peça 3, p. 253) .
11.	Posteriormente, a Funasa enviou ao advogado do responsável a Notificação 03/TCE, da-tada de 9/12/2013, recebida no destino em 12/12/2013 (peça 3, p. 218-220) , e a Notificação 003/TCE/Portaria n° 0563, datada de 5/2/2014, recebida no destino em 11/2/2014 (peça 3, p. 222-224 e 236) , ambas solicitando que fosse fundamentado pedido de revisão do valor do débito e encami-nhada planilha demonstrativa do débito apurado pelo responsável.
12.	A Funasa encaminhou também notificação ao diretor administrativo financeiro da empre-sa Tricone Construtora Ltda., Sr. Ozano Alves Costa, que foi entregue ao destinatário em 12/11/2012, conforme ofício (Notificação 002/TCE/Portaria n° 0563) e AR à peça 3, p. 208-214) . Foi-lhe, ainda, encaminhada a Notificação 003/TCE/Portaria n° 0563, datada de 5/4/2014, entregue no endereço de destino em 11/2/2014, informando a retificação do valor atualizado do débito (peça 3, p. 226-230) .
13.	A única manifestação do Sr. Ozano Alves Costa na TCE é anterior às notificações acima e foi protocolada na Funasa em 25/9/2012, ocasião em que reconheceu não ter a empresa Tricone exe-cutado integralmente os serviços sob sua responsabilidade e manifestou interesse em restituir ao erá-rio os valores recebidos a maior (peça 3, p. 198-200) . Entretanto, não houve o recolhimento pela em-presa de nenhuma quantia referente ao débito.
14.	A ocorrência da irregularidade foi reconhecida pelos dois responsáveis arrolados na fase interna da TCE, Sr. Marcírio Ferreira de Souza, que em sua defesa (peça 3, p. 174) relatou ter lançado o atesto com base na promessa da empresa em realizar os serviços a posteriori, o que não ocorreu, e Sr. Ozano Alves Costa (diretor administrativo financeiro da empresa - peça 3, p. 200) , que admitiu a irregularidade, manifestando, inclusive, interesse em restituir os valores, mas não efetivando o res-sarcimento devido (peça 3, p. 198-200) .
15.	Tendo por esgotadas as medidas administrativas internas sem obtenção do ressarcimento correspondente ao prejuízo causado aos cofres da União, a Funasa/MA elaborou o Relatório de To-mada de Contas Especial (peça 3, p. 249-257) , com indicação circunstanciada das providências ado-tadas pela autoridade administrativa, e incluiu os responsáveis na conta "Diversos Responsáveis", conforme Nota de Lançamento à peça 3, p. 245 e p. 281.
16.	O Relatório de Auditoria do Controle Interno (peça 3, p. 289-292) contém a devida mani-festação acerca dos quesitos mencionados na Instrução Normativa-TCU 71/2012, tendo concluído aquela instância de controle pela irregularidade das presentes contas, conforme Certificado de Audi-toria (peça 3, p. 293) e Parecer do Dirigente do Órgão de Controle Interno (peça 3, p. 294) .
17.	Em Pronunciamento Ministerial (peça 3, p. 295) , o Ministro da Saúde, na forma do art. 52 da Lei 8.443/1992, atesta haver tomado conhecimento das conclusões do Controle Interno acerca das presentes contas.
18.	Na instrução inicial desta unidade técnica (peça 7) , o auditor instrutor se alinhou, no es-sencial, à caracterização do débito feita na fase interna da TCE, opinando, entretanto, pela alteração da data da ocorrência para a data da emissão e do atesto da nota fiscal 002 (30/12/2002) , uma vez que o tomador havia fixado, sem razão aparente, o dia 17/1/2007, e pela responsabilização solidária da pessoa jurídica contratada, em lugar de seu administrador, tendo em vista a ausência de elementos que pudessem levar à desconsideração da personalidade jurídica.
19.	Assim, foi proposta a citação do Sr. Marcírio Ferreira de Souza e da empresa Tricone Construtora Ltda. (peça 7, p. 3-4) , encaminhamento autorizado pelo titular da 2ª Diretoria da Se-cex/MA (peça 8) , com base no art. 1º, inciso II, da Portaria-MIN-WAR 1, de 10/7/2014, e na subdele-gação de competência inserta no art. 2º, inciso III, da Portaria-Secex-MA 1, de 13/1/2017.
20.	Efetivadas as citações pelos meios regimentalmente previstos (peças 9, 11 e 25) , apenas o Sr. Marcírio Ferreira de Souza ofertou, por meio de advogado, alegações de defesa (peça 12 e 13) . Desse modo, esgotados os prazos para resposta aos instrumentos citatórios, passa-se à análise das alegações de defesa apresentadas.
EXAME TÉCNICO
Exame das alegações de defesa do Sr. Marcírio Ferreira de Souza, fiscal do Contrato 40/2002, firmado entre a Funasa/MA e a empresa Tricone Construtora Ltda.
Irregularidades que motivaram a citação
21.		A citação do responsável acima, efetivada por meio do Ofício 2960/2017-TCU/SECEX-MA, de 3/10/2017 (peças 9 e 11) , foi realizada em razão dos atos descritos a seguir:
O débito é decorrente de atestar nota fiscal sem a entrega total dos serviços e materiais oriundos do Contrato 40/2002, firmado entre a Funasa/MA e a empresa Tricone Construtora Ltda. para fornecimento e serviços de instalação de estrutura pré moldada e caixa dágua.
 (...) 
ANEXO I - DETALHAMENTO DOS DÉBITOS 
Responsáveis solidários:
Marcírio Ferreira de Souza - CPF XXX.512.963-XX
TRICONE CONSTRUTORA LTDA. - CNPJ 04.931.710/0001-96
Cofre credor: Fundação Nacional de Saúde
Valor histórico do débito, bem como a respectiva data de ocorrência:
R$ 52.558,50, em 30/12/2002
Valor desta dívida atualizada monetariamente até 3/10/2017: R$ 127.680,36.
Realização da citação: alegações de defesa apresentadas
22.	A citação do Sr. Marcírio Ferreira de Souza foi efetivada mediante o ofício 2960/2017-TCU/SECEX-MA, de 3/10/2017 (peça 9) , entregue em 12/10/2017 no endereço do destinatário cadas-trado na base de dados da Receita Federal (peça 5, p. 1) , como comprova o AR juntado à peça 11.
23.	O responsável, fazendo-se representar por advogado (procuração à peça 13) , apresentou as alegações de defesa juntadas à peça 12.
Síntese das alegações de defesa/Análise
Argumento 1: Tempestividade das alegações (peça 12, p. 1-2) 
24.	Em preliminar, o responsável, alegando lacuna da Lei 8.443/1992 e do Regimento Inter-no/TCU quanto ao termo inicial para contagem de prazo em processos de TCE e valendo-se do art. 66 da Lei 9.784/1999, sustenta que suas alegações de defesa são tempestivas.
25.	Argumenta que, como a citação foi recebida em 18/10/2017, a contagem de prazo se ini-ciou no dia seguinte, 19/10/2017, e se encerrou em 3/11/2017, haja vista o feriado de Finados, em 2/11/2017. Por essa razão, as alegações de defesa, protocoladas no Tribunal em 3/11/2017, foram apresentadas tempestivamente.
Análise 1
26.	Inicialmente, cabe esclarecer que não há a alegada lacuna normativa sobre contagem de prazos nos processos do TCU, visto que a matéria está disciplinada nos arts. 183 a 187 do Regimento Interno/TCU, aliás, no que interessa à discussão do argumento apresentado, em termos similares aos do art. 66 da Lei 9.784/1999, mencionado pelo defendente.
27.	Examinando-se o AR referente ao ofício de citação do responsável (peça 11) , verifica-se que a data de entrega da comunicação é 12/10/2017 (e não 18/10/2017, como diz a defesa) , o que fez com que o prazo de quinze dias concedido pelo Tribunal se esgotasse em 27/10/2017 (sexta-feira) . Desse modo a defesa foi intempestiva, visto que foi apresentada em 3/11/2017 (peça 12, p. 1) .
28.	Nada obstante, considerando que o atraso do responsável foi de pequena monta, e tendo em vista, ainda, os princípios do formalismo moderado e da verdade material, que presidem os pro-cessos de controle externo, entende-se que a defesa do responsável pode ser conhecida pelo Tribunal.
Argumento 2: Coação irresistível para atestar a nota fiscal (peça 12, p. 2-9) 
29.	O responsável alega que o processo licitatório referente aos serviços em questão foi de-flagrado em 24/7/2002, mas o contrato com a vencedora, empresa Tricone Construtora Ltda., somen-te foi assinado em 10/12/2002, faltando apenas vinte dias para a entrega do material e liquidação da despesa, com vigência até 31/12/2002, conforme exigências legais a cargo da comissão de licitação. A vigência do contrato referido foi posteriormente estendida por meio de aditivos, primeiro até 10/2/2003 e, em seguida, até 10/4/2003. Acrescenta que a contratada se comprometeu a entregar o material até 31/12/2002, mas não o fez (peça 12, p. 2-3) .
30.	Segundo a defesa, considerando que os recursos já estavam reservados para o pagamento do serviço contratado e diante da publicação do Decreto 4.479, de 21/11/2002, que restringia a inscri-ção em restos a pagar das despesas empenhadas e realizadas até 31/12/2002, o responsável, faltando apenas três dias para o vencimento do prazo de entrega do material pela contratada e para não haver cancelamento do empenho e devolução dos recursos, realizou, com a anuência do Coordenador Regi-onal da Funasa/MA, visita à sede da contratada e verificou que todos os materiais constantes da cita-da nota fiscal estavam prontos, aguardando apenas o deslocamento paras as aldeias indígenas onde seriam instalados, o que foi relatado e fotografado (referência provável ao documento "Relatório de Supervisão", de 30/12/2002, à peça 1, p. 37-59) (peça 12, p. 3) .
31.	O Sr. Marcírio Ferreira de Souza alega que, diante da constatação acima e por irresistível coação do então Coordenador Regional da Funasa/MA, atestou a nota fiscal emitida pela empresa, no valor de R$ 96.750,00, ressalvando, entretanto, que nunca afirmou ou registrou em lugar algum que os materiais se encontravam nas dependências da Funasa, pois foi atestada apenas a existência dos materiais nas dependências da empresa contratada, prontos para ser deslocados a seus respectivos destinos (peça 12, p. 3-4) .
32.	Mais adiante, o responsável afirma ser evidente que não havia condições temporais de a contratada entregar o material até a data do atesto, 30/12/2002, pois o contrato havia sido assinado já no fim de dezembro daquele ano, e que as estruturas somente estavam todas prontas em 27/12/2002 e no pátio da empresa contratada porque teria sido autorizada pelo Coordenador substituto a fabricá-las antes da assinatura do contrato (peça 12, p. 9) .
33.	Alega, ainda, que a comissão processante instalada para apurar os fatos centrou as inves-tigações apenas na pessoa do responsável, deixando de indiciar os à época chefe da Diesp e o Coor-denador Regional da Funasa/MA, os quais teriam concordado com o procedimento adotado de pagar o valor da nota fiscal mesmo sem a entrega da totalidade dos materiais ali descritos, fato que, segun-do o defendente, ficou registrado no relatório da referida comissão e em depoimentos colhidos duran-te o processo administrativo de apuração (peça 12, p. 4-8) .
Análise 2
34.	O responsável não anexou a sua peça de defesa nenhum elemento que corrobore suas ale-gações acerca de suposta coação irresistível exercida pelo então Coordenador Regional da Funa-sa/MA para que atestasse a nota fiscal sem a entrega dos materiais nela descritos, ou que, pelo me-nos, confirmem ter havido ordem de seus superiores hierárquicos nesse sentido. Também não identi-ficou nos autos eventuais documentos que ratifiquem a alegação acima.
35.	Examinando-se os autos, encontra-se depoimento e carta do Coordenador Regional à épo-ca, Sr. Sérgio Leite Fernandes (peça 2, p. 238-248) , em que este declara que, diante da preocupação com as comunidades indígenas e para evitar o iminente cancelamento do empenho vinculado ao con-trato, de fato reuniu-se com representante da contratada, na presença do defendente e de outro técnico da Funasa, Sr. Waldionor Pinheiro Costa, ocasião em que ficou acertado que o Sr. Marcírio Ferreira Souza, acompanhado pelo representante da empresa, faria viagem a Santa Inês/MA e Teresina/PI para uma supervisão na fabricação das estruturas pré-moldadas e caixas d'água e que seria autorizado o pagamento dos materiais que estivessem prontos e efetivamente entregues até a data de 31/12/2002 (peça 2, p. 238 e 244-246) .
36.	Com isso, o então Coordenador Regional não reconhece a versão de que teria autorizado o atesto da nota fiscal na forma como feita pelo fiscal do contrato, ou seja, para entrega futura dos ma-teriais. De modo diverso, diz que ficou claro na reunião supracitada que o atesto da nota fiscal so-mente seria emitido se houvesse a efetiva entrega dos materiais (peça 2, p. 238) .
37.	De outra parte, verifica-se que os termos da declaração contida no carimbo do atesto (pe-ça 1, p. 383) deixam claro que os materiais descritos na nota fiscal 002 haviam sido de fato recebidos pela Funasa. Logo, não procede a alegação do defendente de que havia atestado apenas a existência dos mencionados materiais nas dependências da empresa contratada.
38.	Desse modo, visto que o defendente não faz prova do alegado, e considerando que o ônus de demonstrar a regular aplicação dos recursos federais é do próprio responsável, por força do que dispõem os arts. 70, parágrafo único, da Constituição Federal, 93 do Decreto-Lei 200/1967 e 66 do Decreto 93.872/1986, propõe-se o não acatamento das alegações acima.
Argumento 3: Valor do material não entregue menor que o apurado na TCE (peça 12, p. 8-9) 
39.	O responsável afirma que ficou comprovado junto à Coordenação Regional da Funa-sa/MA e no relatório de visita técnica de 24/1/2005 (juntado à peça 2, p. 217-232) que a contratada montou oito reservatórios de água, sendo seis de 10.000 litros e dois de 20.000 litros. Diz também que posteriormente a empresa entregou mais duas caixas d'água de 15.000 litros e quatro caixas de 10.000 litros, sendo que as duas últimas teriam sido entregues em 1º/6/2005 e a outra em 22/8/2005, o que, segundo a defesa, diverge das informações apresentadas pela comissão processante (peça 12, p. 8-9) .
40.	A partir desses dados, o defendente contesta o valor correspondente ao material não en-tregue, que, no seu entender, seria de R$ 25.064,20, considerando as entregas feitas até 22/8/2005, e não os R$ 52.558,58 apontados pela comissão processante (peça 12, p. 9) .
Análise 3
41.	Nesse caso, o responsável também não demonstra como chegou ao valor de R$ 25.064,20 para os materiais não entregues, assim como não apresenta evidência de entregas de materiais além daqueles reconhecidos pela Funasa/MA e descritos no quadro elaborado no item 7 desta instrução.
42.	Relembre-se que a Funasa verificou que foram instalados nas comunidades beneficiárias dois conjuntos de 20.000 litros e dois de 10.000 litros, porém em desacordo com as especificações técnicas pactuadas, o que levou a glosa parcial de seus valores, bem como foram recebidas no almo-xarifado da entidade em São Luís duas caixas d'água de 20.000 litros e duas de 15.000 litros (a caixa d'água é um dos componentes do kit) , tudo estimado pelo valor de R$ 44.191,42. Com isso, apurou-se débito equivalente à diferença entre o valor desses itens e o valor pago, de R$ 96.750,00, chegan-do-se à quantia devida de R$ 52.558,58 (v. itens 4 a 7 desta instrução) .
43.	Em suas alegações de defesa, o responsável apresenta relação de itens executados nume-ricamente coincidente com o da Funasa no que diz respeito aos oito kits instalados e às duas caixas d'água de 15.000, mas não considera as duas caixas de 20.000 litros que a Funasa admite ter recebi-do, e, por outro lado, acrescenta outras quatro caixas d'água de 10.000 litros como tendo sido entre-gues pela empresa contratada. Entretanto, a Funasa não atestou nos autos o recebimento dessas qua-tro caixas mencionados por último.
44.	Em todo caso, mesmo se for computado no cálculo da Funasa o acréscimo das quatro cai-xas d'água de 10.000 litros a que o defendente se refere, ao valor unitário de R$ 1.525,00/reservatório previsto na proposta da contratada (v. quadro no item 3 desta instrução) , o valor dos materiais entre-gues chegaria, no máximo a R$ 50.291,42 (R$ 44.191,42 + (4 x 1.525,00) ) , e o débito apurado seria então de R$ 46.458,58 (R$ 96.750,00 - R$ 50.291,42) , ainda assim muito superior ao débito de R$ 25.064,20 pleiteado pelo responsável.
45.	De qualquer modo, como o responsável não apresentou prova da entrega de outros mate-riais ou serviços além daqueles reconhecidos pela Funasa nesta TCE, cabe propor a rejeição da alega-ção.
Argumento 4: Defendente não tem responsabilidade pelo débito ou, no máximo, tem responsabilidade subsidiária; ausência de dolo ou má-fé do defendente (peça 12, p. 9-17) 
46.	O responsável transcreve diversos trechos do relatório da comissão do PAD contendo passagens em que é destacada a ausência de dolo ou má-fé de sua parte ao atestar a nota fiscal ques-tionada, assim como que o referido ato teria decorrido de erro de interpretação, descuido de momento ou desatenção momentânea não intencional, tendo a referida comissão concluído por propor a aplica-ção ao servidor de pena de suspensão e reposição ao erário, caso a contratada não honrasse o com-promisso, do valor dos itens não executados (peça 12, p. 9-12) .
47.	Prossegue o defendente, afirmando que a Consultoria Jurídica também fez considerações reconhecendo não ter havido desídia, apropriação indébita, furto, desvio de dinheiro público nem a obtenção pelo servidor de vantagem para si ou para outros ou improbidade administrativa, embora tenha exarado parecer propondo a aplicação da pena de demissão ao responsável, posição que afinal prevaleceu (peça 12, p. 12-16) .
48.	No que se refere à responsabilização pelo dano, o defendente sustenta que não lhe cabe restituir ou repor dinheiro, uma vez que não é crível que alguém deva restituir o que não recebeu, não havendo dúvidas, no seu entender, de que a empresa contratada é que deveria entregar o material res-tante ou restituir, na forma da lei e do contrato, o valor correspondente (peça 12, p. 15-16) .
49.	Alega, ainda, o responsável que é a empresa Tricone Construtora Ltda. que primeiramen-te deve responder pelo débito, depois seu sócio proprietário, em eventual desconsideração da perso-nalidade jurídica, e somente em último caso, vencidos os argumentos apresentados, é que deve o de-fendente responder pelo débito (peça 12, p. 16) .
50.	Ao final, requer ao Tribunal que acolha suas alegações e declare a inexistência do débito em relação defendente, ou que, não sendo esse o entendimento, o que admite pelo princípio da even-tualidade, sejam considerados os seguintes pedidos alternativos na ordem apresentada (peça 12, p. 16-17) :
a)	seja a responsabilidade do defendente declarada subsidiária, e não solidária, devendo a empresa contratada ser declarada a devedora principal e eventualmente seu sócio proprietário, em havendo desconsideração da personalidade jurídica;
b)	não sendo esse o entendimento, seja considerado o débito de R$ 25.064,20, e não de R$ 52.558,58;
c)	em sendo considerado o valor de R$ 25.064,20, o defendente propõe o pagamento des-sa quantia, sem correção e juros, em 24 parcelas iguais; ou o seu valor corrigido de R$ 52.558,58, em 36 parcelas iguais; ou ainda, o valor de R$ 59.808,66, sem correção e juros, em 36 parcelas iguais.
Análise 4
51.	Sobre sua responsabilização, o defendente alega que não deve ser obrigado a devolver nenhuma quantia por não ser razoável que alguém deva restituir o que não recebeu.
52.	Entretanto, ainda que não tenha sido beneficiado com os recursos do pagamento que ex-cederam o valor dos bens descritos na nota fiscal 002, o Sr. Marcírio Ferreira de Souza praticou ato ilícito que resultou em prejuízo ao erário, condição bastante para a instauração de TCE e julgamento pela irregularidade de suas contas e condenação ao pagamento do débito, com os acréscimos legais, na forma dos arts. 8º, caput, 16, caput, inciso III, alínea "a", e 19, caput, da Lei 8.443/1992.
53.	Como ficou evidenciado no processo, o responsável, na condição de fiscal do Contrato 40/2002, celebrado com a empresa Tricone Construtora Ltda., atestou, em 30/12/2002, a nota fiscal 002, no valor de R$ 96.750,00 (peça 1, p. 380-383) , certificando o recebimento dos materiais descri-tos naquele documento fiscal. Contudo, conforme vistorias realizadas pela Funasa mais de dois anos depois do atesto (peça 2, p. 217-232 e 281) , verificou-se que apenas parte dos referidos itens havia sido efetivamente entregue pela contratada.
54.	O atesto lançado pelo responsável na nota fiscal foi determinante para o pagamento do valor integral da aquisição, em 5/2/2003 (peça 1, p. 386) . Dessa forma, o ato do defendente contrari-ou a ordem das etapas da despesa prevista nos arts. 62 e 63 da Lei 4.320/1964, que determinam que o pagamento da despesa somente seja efetuado após sua regular liquidação, a qual, por sua vez, deve ter por base, entre outros documentos, os comprovantes da entrega de material ou da prestação efeti-va do serviço.
55.	Não há dúvida, portanto, de que o ex-servidor, ainda que não tenha sido beneficiário dos valores em questão, deu causa a dano ao erário, na importância equivalente aos materiais pagos e não entregues, pelo qual deve responder em solidariedade com a contratada, nos termos do art. 16, § 2º, da Lei 8.443/1992, visto que a empresa se beneficiou gratuitamente da quantia a maior que recebeu, concorrendo, assim, para o cometimento do prejuízo apurado.
56.	Diante disso, não cabe exclusão ou subsidiariedade da responsabilidade do defendente.
57.	Quanto à aferição da ocorrência de boa-fé na conduta do responsável, prevista no art. 202, § 2º, do Regimento Interno/TCU, entende-se que há nos autos elementos suficientes para o seu reco-nhecimento pelo Tribunal.
58.	Em primeiro lugar, o servidor reconheceu, em despacho anterior à instauração do PAD e em depoimento no curso daquele procedimento, o cometimento da irregularidade (peça 1, p. 31-33; peça 2, p. 270-272) , tendo manifestado, ainda, disposição de recompor o erário, ainda que por valor inferior ao apurado pelo tomador de contas (peça 3, p. 178, e peça 12, p. 17) . Também não se encon-trou nenhuma evidência de locupletamento por parte do ex-servidor.
59.	Além disso, observa-se que a comissão do PAD, instaurado pela Funasa para apurar os fatos, considerou que o ex-servidor não agiu com dolo e que o ato praticado decorreu de erro de in-terpretação ou desatenção não intencional (peça 2, p. 354-356, item 4) . Em seu parecer, ao descartar a configuração de improbidade administrativa na conduta do ex-servidor, a Consultoria Jurídica do Ministério da Saúde, embora opinando pela demissão do ex-servidor por aplicação irregular de di-nheiros públicos (art. 132, inciso VIII, da Lei 8.112/1990) , também destaca a ausência de dolo e a boa-fé do defendente (peça 3, p. 130-132) .
60.	Assim, no tocante à aferição da ocorrência de boa-fé na conduta do defendente, conforme determina o art. 202, § 2º, do Regimento Interno/TCU, entende-se que constam dos autos elementos que permitem reconhecê-la, embora os argumentos de defesa não sejam capazes de afastar o débito imputado ao responsável. Em razão disso, em não havendo outra irregularidade nas presentes contas, propõe-se que sejam rejeitadas as alegações de defesa do Sr. Marcírio Ferreira de Souza, fixando-lhe novo e improrrogável prazo para recolhimento da importância devida, acrescida de atualização mo-netária, ao cofre credor, conforme disposto no art. 202, § 3º, do Regimento Interno/TCU.
Exame da situação da empresa Tricone Construtora Ltda., contratada pela Funasa/MA por meio do Contrato 40/2002
Irregularidades que motivaram a citação
61.		A citação da empresa, efetivada por meio do Edital 0031/2018-TCU/SECEX-MA, de 30/4/2018, publicado no Diário Oficial da União (DOU) de 4/5/2018 (peças 24 e 25) , foi promovida em razão dos atos descritos a seguir:
Em razão do disposto no art. 22, III, da Lei 8.443/1992, fica CITADA a empresa TRICONE CONSTRUTORA LTDA, CNPJ: 04.931.710/0001-96, representada legalmente por Ozano Alves Costa, CPF: XXX.463.953-XX, para apresentar alegações de defesa quanto à ocorrência descrita a seguir e/ou recolher aos cofres da Fundação Nacional de Saúde - Funasa/MA, o valor histórico de R$ 52.558,50, atualizado monetariamente desde a respectiva data de ocorrência (30/12/2002) até o efetivo recolhimento (art. 12, II, Lei 8.443/1992) , abatendo-se montante eventualmente ressarci-do, na forma da legislação em vigor. Valor total atualizado monetariamente até 25/4/2018: R$ 147.564,46 em solidariedade com o responsável Marcírio Ferreira de Souza, CPF XXX.512.963-XX. O débito decorre de receber a totalidade da nota fiscal 002 emitida em decorrência do Contrato 40/2002, firmado com a Funasa/MA, sem que tenha realizado ou entregue a totalidade dos servi-ços e materiais a que tinha se comprometido e descrito na nota fiscal.
Realização da citação: revelia
62.	A empresa Tricone Construtora Ltda., citada por via editalícia, não atendeu à citação e não se manifestou quanto às irregularidades verificadas. Destaca-se que antes da citação por edital foram adotadas providências que esgotaram as tentativas de localização da responsável.
63.	De fato, inicialmente tentou-se a citação mediante o ofício 2961/2017-TCU/SECEX-MA, de 3/10/2017 (peça 10) , encaminhado ao endereço da empresa destinatária cadastrado na base de da-dos da Receita Federal (peça 5, p. 2) . Contudo, a comunicação não alcançou o objetivo pretendido, uma vez que não foi retirada pela destinatária na unidade dos Correios da localidade de destino, co-mo comprovam os documentos às peças 14 e 17.
64.	Cabe esclarecer que, conforme informações constantes no portal eletrônico dos Correios (https://www.correios.com.br/a-a-z/areas-com-restricao-de-entrega-domiciliar) , aquela empresa não efetua a entrega domiciliar em algumas cidades, em área rural, logradouros de difícil acesso ou de risco. Para esses casos, envia os objetos para uma unidade mais próxima do endereço do destinatário, para que seja realizada a entrega interna. Portanto, quando o objeto é destinado a uma área com res-trições de entrega domiciliar, os Correios avaliarão qual a providência a ser tomada para o CEP indi-cado, podendo alongar o prazo de entrega do objeto em mais sete dias ou enviar o objeto para uma das unidades dos Correios, de modo que o destinatário possa retirá-lo: os Correios deixarão um aviso de chegada no endereço do destinatário, que deverá se se dirigir à unidade indicada, portando docu-mentos que permitam a sua identificação, para fazer a retirada do objeto. Após os prazos menciona-dos, os objetos não procurados serão devolvidos aos remetentes.
65.	Posteriormente, considerando que não foram encontrados novos endereços da responsável (peça 15) , procedeu-se na forma do entendimento exposto pelo MP/TCU e pelo Serviço de Cobrança Executiva - Scbex, baseado no art. 3º c/c art. 4º, inciso II, e § 2º, inciso I, da Resolução TCU 170/2004, que alerta que quando ocorrer o envio das comunicações ao endereço do destinatário pes-soa jurídica e houver insucesso da comunicação/notificação no endereço da sede da empresa ou de outros eventualmente existentes (como filiais) , deve ser encaminhada comunicação ao representante legal da empresa, ainda que a mera entrega da notificação no endereço do representante legal não tenha validade processual, exceto na hipótese de referido representante manifestar-se nos autos (ci-ência tácita ou expressa) . Assim, o titular da subunidade determinou o reenvio da citação à empresa Tricone Construtora Ltda. nos endereços pesquisados do sócio administrador (v itens 3 a 5 do despa-cho à peça 18) .
66.	Foram então encaminhados os ofícios 0188/2018-TCU/SECEX-MA e 0189/2018-TCU/ SECEX-MA, ambos de 31/1/2018 (peças 19 e 20) , a endereços do Sr. Ozano Alves Costa, sócio ad-ministrador da responsável (peça 15, p. 1) , localizados nas bases informadas no item 3 do despacho à peça 18, tendo sido o primeiro ofício acima entregue no endereço de destino em 26/2/2018 (v. AR à peça 21) e o segundo ofício devolvido ao remetente pelo motivo "MUDOU-SE" assinalado no aviso de ciência (peça 22) .
67.	Esgotado o prazo de quinze dias estabelecido no ofício entregue ao representante legal da empresa sem que este tenha apresentado manifestação no processo, a Secex/MA, conforme autoriza-ção contida no item 6 do despacho à peça 18, realizou a citação da sociedade empresária responsável por meio do Edital 0031/2018-TCU/SECEX-MA, de 30/4/2018, publicado na edição de 4/5/2018 do DOU (peças 24 e 25) .
68.		Transcorrido o prazo regimental fixado e mantendo-se inerte a aludida responsável, im-põe-se que seja considerada revel, dando-se prosseguimento ao processo, de acordo com o art. 12, § 3º, da Lei 8.443/1992.
Análise
69.	Como mostram os elementos contidos nos autos, o Sr. Marcírio Ferreira de Souza, na condição de fiscal do Contrato 40/2002, firmado entre a Funasa/MA e a empresa Tricone Construtora Ltda. objetivando o fornecimento e instalação de 27 conjuntos (kits) completos de reservatórios d'água elevados, destinados a 27 aldeias indígenas localizadas em diversos municípios do estado do Maranhão (peça 1, p. 196-212 e 222) , atestou a nota fiscal 002, no valor de R$ 96.750,00, emitida em 30/12/2002 pela referida empresa (peça 1, p. 380-383) , sem a entrega total dos serviços e materiais descritos no referido documento fiscal, resultando no pagamento, em 5/2/2003, do valor integral da nota fiscal (peça 1, p. 386) .
70.	Em razão disso, concluiu-se que a empresa contratada recebeu indevidamente as quantias correspondentes aos itens descritos na referida nota fiscal e não fornecidos, no valor de R$ 52.558,50 (v. itens 2 a 7 desta instrução) , razão pela qual foi arrolada como responsável nesta TCE, em solida-riedade com o Sr. Marcírio Ferreira de Souza, por ter concorrido para o cometimento de dano ao erá-rio no referido valor, nos termos do art. 16, § 2º, alínea "b", da Lei 8.443/1992.
71.	Regularmente citada, a responsável não compareceu aos autos. Operam-se, portanto, os efeitos da revelia, dando-se prosseguimento ao processo, nos termos do art. 12, § 3º, da Lei 8.443/1992.
72.	Nos processos do TCU, a revelia não leva à presunção de que seriam verdadeiras todas as imputações levantadas contra os responsáveis, diferentemente do que ocorre no processo civil, em que a revelia do réu opera a presunção da verdade dos fatos narrados pelo autor. Dessa forma, a ava-liação da responsabilidade do agente não pode prescindir da prova existente no processo ou para ele carreada.
73.	Ao não apresentar sua defesa, a empresa responsável deixou de produzir prova do regular fornecimento dos bens e serviços descritos na nota fiscal 002 e com os quais se comprometeu ao ce-lebrar com a Funasa/MA o Contrato 40/2002.
74.	Configurada sua revelia frente à citação deste Tribunal e inexistindo comprovação da boa e regular aplicação dos recursos públicos em questão, considerados os elementos existentes nos au-tos, não resta alternativa senão dar seguimento ao processo proferindo julgamento sobre os elemen-tos até aqui presentes, que conduzem à irregularidade das contas e à condenação em débito do agente público responsável em solidariedade com a empresa contratada.
75.	No que se refere ao exame da boa-fé na conduta da empresa responsável, como determina o art. 202, § 2º, do Regimento Interno/TCU, cabe reproduzir tese contida no Boletim de Jurisprudên-cia 57 do Tribunal, citada no Acórdão 11413/2016-TCU-Segunda Câmara, rel. RAIMUNDO CARREIRO:
O exame da boa-fé, para fins de concessão de novo prazo para o recolhimento do débito sem a in-cidência de juros de mora (art. 202 do Regimento Interno/TCU) , quando envolver pessoa jurídica de direito privado, será feito, em regra, em relação à conduta de seus administradores, uma vez que os atos destes obrigam a pessoa jurídica, desde que exercidos nos limites dos poderes defini-dos no ato constitutivo do ente (art. 47 do Código Civil) .
76.	Em se tratando de processo em que a parte interessada não se manifestou acerca das irre-gularidades imputadas, não há elementos para que se possa efetivamente aferir e reconhecer a ocor-rência de boa-fé na conduta dos administradores da empresa responsável, podendo este Tribunal, desde logo, proferir o julgamento de mérito pela irregularidade das contas, conforme combinação dos §§ 2º e 6º do art. 202 do Regimento Interno/TCU.
77.	Esse entendimento está amparado nos Acórdão 133/2015-TCU-Primeira Câmara, rel. BRUNO DANTAS; 2.455/2015-1ª Câmara, rel. BRUNO DANTAS; 3.604/2015-TCU-1ª Câmara, rel. BRUNO DANTAS; 5.070/2015-2ª Câmara, rel. ANDRÉ DE CARVALHO e 2.424/2015-TCU-Plenário, rel. BENJAMIN ZYMLER.
78.	Diante do exposto, caberia proposta para que as contas da responsável fossem julgadas irregulares, com a sua condenação em débito. Todavia, considerando que há proposta no sentido de fixar novo e improrrogável prazo para que o Sr. Marcírio Ferreira de Souza recolha a importância devida, acrescida de atualização monetária, ao cofre credor, deixa-se de propor o julgamento das con-tas da empresa neste momento, a fim de se evitar o fracionamento da apreciação do mérito pelo Tri-bunal, fazendo-se um único encaminhamento nesse sentido após o transcurso do prazo que vier a ser fixado ao responsável solidário.
Exame quanto à data de ocorrência e ao valor do débito
79.	Os instrumentos de citação dos responsáveis (peças 9 e 25) informam o dia 30/12/2002 como data de ocorrência do débito, utilizada para fins de atualização da dívida e contagem dos juros moratórios, considerando que foi essa a data do atesto na nota fiscal 002, ato irregular causador do dano ao erário (peça 1, p. 383) .
80.	Entretanto, entende-se que mais adequada ao presente caso seria a data em que foi reali-zado o pagamento da despesa, 5/2/2003, por meio da ordem bancária à peça 1, p. 386, tendo em vista que ficou caracterizada responsabilidade de terceiro, nos termos do art. 9º, inciso II, da Instrução Normativa-TCU 71/2012.
81.	De outro lado, considerando que a nova data base de atualização do débito proposta é fa-vorável aos responsáveis, uma vez que é posterior à data informada nos instrumentos citatórios, repu-ta-se dispensável renovar o chamamento por não haver prejuízo para as partes.
82.	Observa-se, ainda, que o valor pelo qual foram citados os responsáveis é de R$ 58.558,50 (peças 9 e 25) , como consta no item 4.1 do relatório final da comissão do PAD (peça 2, p. 348) , mas oito centavos menor que o valor apurado no relatório da TCE (peça 3, p. 251, item 5) e demonstrado no quadro do item 7 desta instrução (R$ 58.558,58) . Todavia, tendo em vista que a diferença é irrisó-ria, entende-se que deve ser mantido o primeiro valor acima, já que constou nas citações.
Exame quanto à prescrição da pretensão punitiva
83.	Considerando que os responsáveis em débito são passíveis da aplicação da multa propor-cional ao dano, de que trata o art. 57 da Lei 8.443/1992, e em face do grande lapso de tempo decorri-do desde a ocorrência do fato gerador desta TCE, faz-se necessário proceder a análise quanto à inci-dência de prescrição da pretensão punitiva.
84.	Quando incide a prescrição, esta subordina-se ao prazo geral, de dez anos, indicado no art. 205 da Lei 10.406/2002 (Código Civil) , e tem como termo a quo a data de ocorrência da irregula-ridade sancionada, nos termos do art. 189 da Lei 10.406/2002 (Código Civil) .
85.	Desse modo, à luz do parâmetro delineado pelo Acórdão 1441/2016-TCU-Plenário, reda-tor WALTON ALENCAR RODRIGUES, eventual sanção administrativa a ser aplicada aos responsá-veis acima arrolados pelo Tribunal estaria prejudicada pelo manto prescricional, uma vez que a ocor-rência desencadeadora da presente TCE se deu em 5/2/2003 (peça 1, p. 386) e os atos que ordenaram as citações se deram a partir de 29/9/2017 (peça 8) .
86.	Portanto, o lapso de tempo entre as ocorrências e o ato que interrompeu o prazo prescri-cional é superior ao decêndio considerado no referido acórdão. Assim, não é possível a aplicação de qualquer sanção aos responsáveis.
CONCLUSÃO
87.		Em face das análises promovidas nos itens 21 a 56 desta instrução, propõe-se rejeitar as alegações de defesa apresentadas pelo Sr. Marcírio Ferreira de Souza, uma vez que não foram sufici-entes para sanear as irregularidades a ele atribuídas, tampouco lograram afastar o débito imputado ao responsável.
88.		No tocante à aferição da ocorrência de boa-fé em sua conduta, conforme determina o mandamento contido no art. 202, § 2º, do Regimento Interno/TCU, entende-se que constam dos autos elementos que permitem reconhecê-la, conforme itens 57 a 60 desta instrução. Assim, em não haven-do outra irregularidade atribuível ao Sr. Marcírio Ferreira de Souza, propõe-se que lhe seja fixado novo e improrrogável prazo para recolhimento da importância devida, acrescida de atualização mo-netária, ao cofre credor, conforme disposto no art. 202, § 3º, do Regimento Interno/TCU.
89.	Diante da revelia da empresa Tricone Construtora Ltda. e inexistindo nos autos elementos que permitam concluir pela ocorrência de boa-fé em sua conduta, cabe proposta para que suas contas sejam julgadas irregulares e que a responsável seja condenada em débito (itens 61 a 78 desta instru-ção) . Entretanto, considerando que há proposta no sentido de fixar novo e improrrogável prazo para que o Sr. Marcírio Ferreira de Souza recolha a importância devida, deixa-se de propor o julgamento das contas da empresa neste momento, a fim de se fazer um único encaminhamento de mérito após o transcurso do prazo que vier a ser fixado ao responsável solidário.
90.	Verificou-se, ainda, conforme as análises promovidas nos itens 83 a 86 desta instrução, a incidência da prescrição da pretensão punitiva, não sendo possível a aplicação de qualquer sanção aos responsáveis quando do julgamento de mérito.
PROPOSTA DE ENCAMINHAMENTO
91.		Ante o exposto, submete-se o processo à consideração superior, propondo ao Tribunal:
a)	rejeitar as alegações de defesa apresentadas pelo Sr. Marcírio Ferreira de Souza, CPF XXX.512.963-XX;
b)	fixar novo e improrrogável prazo de quinze dias, a contar da notificação, com funda-mento no art. 12, §§ 1º e 2º, da Lei 8.443/1992 e art. 202, §§ 2º e 3º, do Regimento Interno/TCU, para que o Sr. Marcírio Ferreira de Souza, CPF XXX.512.963-XX, efetue e comprove, perante este Tribunal, o recolhimento da quantia a seguir especificada aos cofres da Fundação Nacional de Saúde, atualiza-da monetariamente a partir da data indicada até a data do efetivo recolhimento, na forma prevista na legislação em vigor:
	Valor original (R$) 
	Data da ocorrência

	52.558,50
	5/2/2003

- Valor atualizado monetariamente até 15/8/2018: R$ 127.538,46 (demonstrativo à peça 26, p. 1) 
- Valor atualizado monetariamente e acrescido de juros moratórios até 15/8/2018: R$ 271.694,22 (demonstrativo à peça 26, p. 2-3) 
c)	informar o Sr. Marcírio Ferreira de Souza, CPF XXX.512.963-XX, de que a liquidação tempestiva do débito atualizado monetariamente saneará o processo e permitirá que as contas sejam julgadas regulares com ressalva, dando-se-lhe quitação, nos termos do art. 202, § 4º, do Regimento Interno/TCU, ao passo que a ausência dessa liquidação tempestiva levará ao julgamento pela irregu-laridade das contas, com imputação de débito a ser atualizado monetariamente e acrescido de juros moratórios nos termos do art. 19 da Lei 8.443/1992."

Procurador Marinus Eduardo De Vries Marsico.

TOMADA DE CONTAS ESPECIAL. PAGAMENTO REALIZADO SEM A ENTREGA TOTAL DOS SERVIÇOS E MATERIAIS OBJETO DO CONTRATO 40/2002. CITAÇÃO. REVELIA DE UM DOS RESPONSÁVEIS. REJEIÇÃO DAS ALEGAÇÕES DE DEFESA DE OUTRO. DÉBITO.

TOMADA DE CONTAS ESPECIAL (TCE)

Secretaria de Controle Externo de Tomada de Contas Especial (SecexTCE).

Trata-se de tomada de contas especial instaurada pela Fundação Nacional de Saúde/Superintendência Estadual do Maranhão (Funasa/Suest/MA) , em desfavor de Marcírio Ferreira de Souza, ex-servidor da entidade, e de Ozano Alves Costa, representante da empresa Tricone Construtora Ltda., em razão do atesto de nota fiscal e do pagamento sem a entrega total dos serviços e materiais objeto do Contrato 40/2002.
Tal contrato foi firmado entre a Funasa/MA e aquela empresa em 10/2/2002, pelo valor total de R$ 142.757,40, tendo como objeto o fornecimento e serviços de instalação de conjuntos completos de reservatórios d'água elevados, compostos de estrutura pré-moldada em concreto armado e caixa d'água em fibra de vidro (peça 1, p. 196-212; peça 3, p. 249-257) .
Relatório de vistoria técnica realizado por servidores da Funasa, no período de 17 a 24/1/2005 (peça 2, p. 217-232) , para atender a solicitação da comissão de processo administrativo disciplinar (PAD) , demonstra que a contratada havia instalado oito conjuntos (dois de 20 mil litros e seis de 10 mil litros) , que estavam em pleno funcionamento, porém em desacordo com o previsto na proposta aprovada.
 Isso porque foram suprimidos um dos quatro pilares previstos para os sistemas com reservatórios de 20 mil litros e dois dos quatro pilares dos sistemas de 10 mil litros, assim como os respectivos blocos de fundação (peça 2, p. 232, item 11) . Também se verificou que a empresa havia entregue dois reservatórios de 20 mil litros e dois de 15 mil litros, que estavam depositados no almoxarifado da Funasa.
A ocorrência da irregularidade foi reconhecida pelos dois responsáveis arrolados na fase interna da TCE (peça 3, p. 174 e p. 198-200) . Tendo por esgotadas as medidas administrativas internas, sem obtenção do ressarcimento correspondente ao prejuízo causado à União, a Funasa/MA elaborou o Relatório de Tomada de Contas Especial (peça 3, p. 249-257) , com indicação das providências adotadas pela autoridade administrativa.
O tomador de contas estimou o débito em R$ 52.558,58 (peça 3, p. 251, item 5) . Do valor total da nota fiscal 002, R$ 96.750,00 (peça 1, p. 380 ou 382) , foram deduzidas as importâncias de R$ 34.305,62 e R$ 9.885,80, referentes à instalação dos oito reservatórios e à entrega das quatro caixas d'água já mencionadas à Funasa. 
O Relatório de Auditoria do Controle Interno (peça 3, p. 289-292) concluiu pela irregularidade das presentes contas, conforme Certificado de Auditoria (peça 3, p. 293) e Parecer do Dirigente do Órgão de Controle Interno (peça 3, p. 294) . Em Pronunciamento Ministerial (peça 3, p. 295) , o Ministro da Saúde atesta haver tomado conhecimento das conclusões do Controle Interno acerca das presentes contas.
Em instrução inicial (peças 7 e 8) , a unidade técnica alterou a data da ocorrência do débito para aquela de emissão e atesto da nota fiscal 002 (30/12/2002) , uma vez que o tomador havia fixado, sem razão aparente, o dia 17/1/2007. 
Concluiu ainda que, apesar de ter sido feito o nexo correto na fase interna da TCE, incluindo a parte que recebeu os recursos sem ter entregue e prestado todos os serviços, não foi a pessoa física que foi contratada e recebeu os valores, mas sim a pessoa jurídica. 
Assim, passou a figurar como responsável solidária a empresa Tricone Construtora Ltda., ante a ausência de elementos que levem à desconsideração desta pessoa jurídica. A empresa compareceu aos autos ainda na fase administrativa (peça 1, p. 264-268/306/354 e peça 3, p. 198-200) , revelando a sua ciência sobre as questões atinentes à execução do contrato 40/2002.
Devidamente citados os responsáveis, (peças 9, 11 e 25) , apenas Marcírio Ferreira de Souza ofereceu apresentou de defesa (peça 12 e 13) , com os seguintes argumentos:
Coação irresistível para atestar a nota fiscal.
Faltando apenas três dias para o vencimento do prazo de entrega do material pela contratada, para não haver cancelamento do empenho nem devolução dos recursos, realizou, com a anuência do Coordenador Regional da Funasa/MA, visita à sede da contratada e verificou que todos os materiais relativos à nota fiscal estavam prontos, aguardando apenas o deslocamento paras as aldeias indígenas onde seriam instalados, o que foi relatado e fotografado.
Diante disso, e por irresistível coação do então Coordenador Regional da Funasa/MA, atestou a nota fiscal emitida pela empresa, no valor de R$ 96.750,00, ressalvando, entretanto, que nunca afirmou ou registrou que os materiais se encontravam nas dependências da Funasa, pois foi atestada apenas a existência dos materiais nas dependências da empresa contratada, prontos para ser deslocados a seus respectivos destinos.
A comissão processante instalada para apurar os fatos centrou as investigações apenas na sua pessoa, deixando de indiciar os à época chefe da Diesp [Divisão de Engenharia de Saúde Pública] e o Coordenador Regional da Funasa/MA, que concordaram com o procedimento adotado de pagar o valor da nota fiscal mesmo sem a entrega da totalidade dos materiais ali descritos. Informa ainda que tal fato ficou registrado no relatório daquela comissão e em depoimentos colhidos durante o processo administrativo (PAD) .
Valor do material não entregue menor que o apurado na TCE.
Ficou comprovado junto à Coordenação Regional da Funasa/MA e no relatório de visita técnica de 24/1/2005 (peça 2, p. 217-232) que a contratada montou oito reservatórios de água, sendo seis de 10 mil litros e dois de 20 mil litros. Posteriormente, entregou mais duas caixas d'água de 15 mil litros e quatro de 10 mil litros. Tais informações divergem das apresentadas pela comissão processante.
Sendo assim, contesta o valor correspondente ao material não entregue. Estima débito de R$ 25.064,20, considerando as entregas feitas até 22/8/2005.
Ausência de responsabilidade pelo débito ou, no máximo, responsabilidade subsidiária, tendo em vista a ausência de dolo ou má-fé.
Transcreve diversos trechos do relatório da comissão do PAD contendo passagens em que é destacada a ausência de dolo ou má-fé de sua parte, ao atestar a nota fiscal questionada e que tal ato teria decorrido de erro de interpretação, descuido de momento ou desatenção momentânea não intencional. Cita a proposta da comissão, de aplicação de pena de suspensão e reposição ao Erário, caso a contratada não honrasse o compromisso, do valor dos itens não executados.
Afirma que a Consultoria Jurídica fez considerações reconhecendo não ter havido desídia, apropriação indébita, furto, desvio de dinheiro público nem a obtenção pelo servidor de vantagem para si ou para outros, ou improbidade administrativa, embora tenha exarado parecer propondo a aplicação da pena de demissão ao responsável, posição que afinal prevaleceu.
Sustenta que não lhe cabe restituir ou repor dinheiro, uma vez que ninguém deve restituir o que não recebeu, não havendo dúvidas, no seu entender, de que a empresa contratada é que deveria entregar o material que faltava ou restituir, na forma da lei e do contrato, o valor correspondente.
Conclui que a empresa Tricone Construtora Ltda. deve responder pelo débito. Em sequência, deve ser responsabilizado seu sócio proprietário, em eventual desconsideração da personalidade jurídica. Somente em último caso, vencidos os argumentos apresentados, é que ele deveria responder pelo débito.
A unidade técnica, com anuência do Ministério Público junto ao TCU, propõe que seja declarada a revelia da Tricone Construtora e rejeitadas as alegações de defesa de Marcírio Ferreira de Souza, com consequente julgamento pela irregularidade das contas dos responsáveis, condenação solidária em débito e aplicação da multa prevista no art. 57 da Lei 8.443/1992.
Feito breve resumo dos fatos, passo a decidir.
A empresa Tricone Construtora Ltda. deve ser considerada revel, para todos os efeitos, nos termos do art. 12, § 3º, da Lei 8.443/1992, ante a não apresentação de defesa no prazo regimental. 
Nos processos do TCU, a revelia não leva à presunção de que seriam verdadeiras todas as imputações levantadas contra os responsáveis, diferentemente do que ocorre no processo civil, em que a revelia do réu opera a presunção da verdade dos fatos narrados pelo autor. Dessa forma, a avaliação da responsabilidade do agente não pode prescindir da prova existente no processo ou para ele carreada. 
Ao não apresentar sua defesa, a responsável deixou de produzir prova da regularidade das despesas realizadas, em afronta às normas que impõem a obrigação legal de, sempre que demandados pelos órgãos de controle, apresentarem os documentos que demonstrem a correta utilização das verbas públicas, a exemplo do contido no art. 93 do Decreto-Lei 200/67: "quem quer que utilize dinheiros públicos terá de justificar seu bom e regular emprego na conformidade das leis, regulamentos e normas emanadas das autoridades administrativas competentes." 
Antes de mais nada, registro que a defesa apresentada por Marcírio Ferreira de Souza é intempestiva, visto que foi apresentada em 3/11/2017 (peça 12, p. 1) . Como a data do aviso de recebimento do ofício citatório é 12/10/2017 (e não 18/10/2017, como diz a defesa) , o prazo de quinze dias concedido pelo Tribunal se esgotou em 27/10/2017 (sexta-feira) . Entretanto, considerando os princípios do formalismo moderado e da verdade material, que presidem os processos de controle externo, conheço da defesa.
No que toca ao mérito, não anexou a sua peça de defesa elemento que corrobore suas alegações acerca de suposta coação irresistível exercida pelo então Coordenador Regional da Funasa/MA para que atestasse a nota fiscal sem a entrega dos materiais nela descritos, ou que, pelo menos, confirme ter havido ordem de seus superiores hierárquicos nesse sentido. 
Há, nos autos, depoimento e carta do Coordenador Regional à época, Sérgio Leite Fernandes (peça 2, p. 238-248) , em que este declara que, diante da preocupação com as comunidades indígenas e para evitar o iminente cancelamento do empenho vinculado ao contrato, de fato reuniu-se com representante da contratada, na presença do defendente e de outro técnico da Funasa, Waldionor Pinheiro Costa.
Que, na ocasião, ficou acertado que o responsável, acompanhado pelo representante da empresa, faria viagem a Santa Inês/MA e Teresina/PI para supervisionar a fabricação das estruturas pré-moldadas e caixas d'água e que seria autorizado o pagamento dos materiais que estivessem prontos e efetivamente entregues até a data de 31/12/2002 (peça 2, p. 238 e 244-246) . Com isso, não reconhece a versão de que teria autorizado o atesto da nota fiscal na forma como feita pelo fiscal do contrato, para entrega futura dos materiais. 
De forma diversa, os termos da declaração contida no carimbo do atesto (peça 1, p. 383) deixam claro que os materiais descritos na nota fiscal 002 haviam sido recebidos pela Funasa. Logo, não procede a alegação do defendente de que havia atestado apenas a existência dos materiais nas dependências da empresa contratada. Assim, não merece prosperar a primeira tese da defesa.
Ao apresentar sua segunda tese de defesa, o responsável não demonstra como chegou ao valor de R$ 25.064,20 para os materiais não entregues. Também não apresenta evidência de entregas de materiais além daqueles reconhecidos pela Funasa/MA e descritos no quadro elaborado no item 7 do Relatório que acompanha este Voto. Sendo assim, os argumentos apresentados não podem ser aceitos.
Quanto à terceira tese da defesa, ainda que não tenha sido beneficiado com os recursos do pagamento que excederam o valor dos bens descritos na nota fiscal 002, o responsável praticou ato ilícito que resultou em prejuízo ao Erário, condição suficiente para a instauração de TCE e julgamento pela irregularidade de suas contas, com condenação ao ressarcimento do débito apurado.
Na condição de fiscal do Contrato 40/2002, celebrado com a empresa Tricone Construtora Ltda., atestou, em 30/12/2002, a nota fiscal 002, no valor de R$ 96.750,00, certificando o recebimento dos materiais descritos naquele documento fiscal. Contudo, conforme vistorias realizadas pela Funasa apenas parte dos referidos itens havia sido efetivamente entregue pela contratada.
O atesto lançado pelo responsável na nota fiscal foi determinante para o pagamento do valor integral da aquisição. Tal ato contrariou a ordem das etapas da despesa prevista nos arts. 62 e 63 da Lei 4.320/1964, que determinam que o pagamento da despesa somente seja efetuado após sua regular liquidação. Esta, por sua vez, deve ter por base, entre outros documentos, os comprovantes da entrega de material ou da prestação efetiva do serviço.
Não há dúvida, portanto, de que o responsável, ainda que não tenha sido beneficiário dos valores em questão, deu causa a dano ao Erário, na importância equivalente aos materiais pagos e não entregues, pelo qual deve responder em solidariedade com a contratada, nos termos do art. 16, § 2º, da Lei 8.443/1992. Diante disso, não cabe exclusão ou subsidiariedade da responsabilidade do defendente.
Apesar de ter descartado a configuração de improbidade administrativa na conduta do ex-servidor, o parecer da Consultoria Jurídica do Ministério da Saúde opinou pela demissão do ex-servidor por aplicação irregular de dinheiros públicos (art. 132, inciso VIII, da Lei 8.112/1990) . No entanto, o parecer destaca a ausência de dolo e a boa-fé do defendente (peça 3, p. 130-132) .
Não posso acolher argumentos conflitantes deste parecer, que por um lado aponta boa fé e por outro propõe a demissão do servidor. Seus atos, na qualidade de fiscal do contrato, não refletem o que seria de esperar do gestor médio. Assim, não há nos autos elementos suficientes para o reconhecimento da boa-fé do responsável pelo Tribunal, nos termos do art. 202, § 2º, do Regimento Interno do TCU.
Diante desses elementos, anuindo aos pareceres anteriores, julgo irregulares as contas da Tricone Construtora Ltda. e de Marcírio Ferreira de Souza, para condená-los a ressarcir solidariamente o débito que equivale, em valores atualizados a 131.874,53. Deixo, entretanto, de aplicar-lhes a multa individual prevista no art. 57 da Lei 8.443/1992, tendo em vista o transcurso de mais de dez anos entre a data de ocorrência do débito (05/02/2003) e a da primeira citação aos responsáveis (3/10/2017) .
Feitas essas considerações, voto por que o Tribunal acolha a minuta de acórdão que ora submeto à deliberação do colegiado.
TCU, Sala das Sessões Ministro Luciano Brandão Alves de Souza, em 28 de janeiro de 2020.
WALTON ALENCAR RODRIGUES 
Relator